【裁判字號】    94,訴,112
【裁判日期】    950508
【裁判案由】    拆屋還地
【裁判全文】
臺灣花蓮地方法院民事判決              94年度訴字第112號
    原      告  丁○○
    訴訟代理人  吳明益律師
    被      告  乙○○
    訴訟代理人  甲○○
上列當事人間請求拆屋還地事件，本院於民國95年4月24日言詞
辯論終結，判決如下：
    主    文
被告應將坐落於附表一所示土地上，如附圖所示編號二至四及魚
池等地上物騰空，並將上開地上物及附表一所示土地返還原告（
附圖編號一所示建物及該建物所占用之土地除外）。
被告應給付原告新台幣拾玖萬柒仟零柒元。
原告其餘之訴駁回。
訴訟費用由被告負擔十分之九，餘由原告負擔。
    事實及理由
一、按訴狀送達後，原告不得將原訴變更或追加他訴，但經被告
    同意者，不在此限，又被告於訴之變更或追加無異議，而為
    本案之言詞辯論者，視為同意變更或追加，民事訴訟法第25
    5條第2項、第1項第1款定有明文。原告起訴時訴之聲明為：
    「被告應將附表一所示土地及坐落其上如附圖所示之建物門
    牌號碼花蓮縣玉里鎮三軒22-3號管理式豬舍磚造一層樓房及
    鋼骨蓋鐵皮無牆、鋼架蓋鐵皮無牆、置物遮雨棚、豬舍、魚
    池等拆除並騰空返還予原告；被告應自民國94年4月4日起至
    遷讓日止，按月給付原告新台幣（下同）1萬元」，嗣變更
    訴之聲明為：「被告應將如附表一所示土地及坐落其上附表
    二所示建物（即附圖所示編號1、2、3、4）、魚池等騰空返
    還予原告；被告應給付原告40萬8千元」，並追加訴訟標的
    為租金請求權，經被告無異議而為本案言詞辯論，視為同意
    變更及追加，應予准許。
二、原告主張：
  (一)原告經由鈞院93年度執字第6502號民事執行程序，於民國94
    年4月4日承受如附表一所示土地、其上坐落如附表二所示建
    物，為系爭土地、建物及如附圖所示魚池之所有權人。詎丙
    ○○早於92年9月1日，即將系爭土地、建物出租予被告，約
    定每月租金新台幣（下同）1萬元，租賃期間為5年，並將系
    爭土地、建物及如附圖所示魚池交由被告占有、使用。被告
    既可預知系爭土地、建物有受拍賣之虞，而仍向丙○○承租
    ，系爭租賃契約，應係通謀虛偽意思表示而無效，又縱使被
    告與丙○○間，有租賃之真意，因系爭租賃契約為5年，屬
    長期之不動產契約，且未經公證，依民法第425條第2項之規
    定，對原告應不生效力。
  (二)原告基於民法第767條之所有物返還請求權，請求被告返還
    系爭土地和建物；又被告自94年4月4日起，無權占有原告之
    系爭土地、建物而受有利益，爰依民法第179條不當得利之
    法律關係，比照上開每月租金1萬元之約定，請求被告給付
    該日起至95年2月28日止，共10個月又24天相當於租金之不
    當得利，共計10萬8千元。
  (三)若鈞院認為系爭租賃契約對原告繼續存在，則依系爭租賃契
    約之約定，被告承租範圍僅限於附圖編號1所示之新豬舍乙
    棟，其他部分之土地、建物和魚池，被告仍屬無權占有，應
    返還予原告，又依租賃契約約定，被告應於95年3月1日，繳
    納30萬元之租金，現已屆清償期，故另請求被告給付租金30
    萬元。
  (四)並聲明：被告應將如附表一所示土地及坐落其上之附表二所
    示建物（即附圖所示編號1、2、3、4）、魚池等騰空返還予
    原告；被告應給付原告40萬8千元。
三、被告則以：
  (一)系爭租賃契約為真正：我確實向丙○○承租系爭土地、建物
    及如附圖所示之魚池來經營豬舍使用，這是查封前的約定，
    簽訂契約時，系爭土地和建物尚沒有紛爭，我已經投資了很
    多錢，且付了一半的租金給丙○○，且鈞院93年度執字第65
    02號拍賣公告附表備註欄第5條有註明：「查封時建物為第
    三人租用中，拍定後不點交」，我和丙○○確實有成立租賃
    契約，並非通謀虛偽意思表示。
  (二)買賣不破租賃：我們簽訂的租賃契約期間為5年，並未超過5
    年，符合民法第425條買賣不破租賃之規定，租賃契約應該
    對原告有效，且到97年8月31日才期滿，我並不是惡意占用
    ，原告不能現在趕我們走。
  (三)租賃標的為系爭土地、建物和魚池之全部：現在系爭土地和
    建物，分別供作母豬舍、母豬分娩舍、肉豬舍、飼料桶、臥
    室、客廳，仔豬保育舍等用途，養豬就是需要這麼大的地方
    ，雖然契約上只有寫承租「新豬舍乙棟」，但是依照我經營
    使用之目的，應該可以認為我其實是承租全部土地及建物。
  (四)不當得利及租金部分：依據租賃契約之約定，我應於92年9
    月1日及95年3月1日分別繳納各30萬元之租金，我已經先付
    了兩年半的租金給丙○○，原告不應要求我自94年4月起，
    給付不當得利或租金；如果鈞院認為租賃契約對原告繼續存
    在，我同意付第二期之30萬元租金給原告等語資為抗辯，並
    聲明：原告之訴駁回。
四、兩造不爭執事項：
  (一)附表一所示土地、附表二所示建物（即附圖所示編號1至4）
    及附圖所示魚池，均屬原告所有。
  (二)上開土地、建物及如附圖所示魚池均為被告占有、使用中。
  (三)附圖編號1部分是指無門牌之新豬舍（即鋼骨蓋鐵皮無牆、
    鋼架蓋鐵皮無牆建物）、編號2是置物、遮雨棚，編號3、4
    是門牌號碼花蓮縣玉里鎮三軒22-3號建物。
  (四)前開不爭執事項，並有原告提出之土地登記謄本可證，復經
    本院依職權調閱93年度執字第6502號民事執行卷核對無訛，
    且將不動產權利移轉證書、94年7月4日執行筆錄影印在卷可
    參，堪信為真實。
  (五)又本件原告所提出之附圖，並非土地複丈成果圖，是其上編
    號1至4建物及魚池之位置、面積不明，且原告訴訟代理人自
    承並未至現場看過，附圖編號1至4地上物僅係按照本院民事
    執行處拍賣公告之附表（即本件判決附表一、二）及被告之
    陳述、照片所認定，經本院曉諭是否要聲請履勘、測量後，
    原告訴訟代理人表示沒有必要（見94年9月5日言詞辯論筆錄
    ），希望以附圖作為請求標的範圍之依據，合先敘明。
五、本件兩造同意爭點限縮如下，並陳明對他造所提證據文書之
    形式真實性均不爭執：（見94年12月12日言詞辯論筆錄）
  (一)系爭租賃契約是否為通謀虛偽意思而無效？（應由原告舉證
    ）
  (二)系爭租賃契約是否符合民法第425條第1項之規定，對原告繼
    續存在？（應由被告舉證）
  (三)租賃契約若有效，租賃範圍為何？（原告主張新豬舍乙棟係
    指附圖編號1所示建物，被告主張租賃範圍包括附表一所示
    土地及附圖所示編號1至4及魚池等地上物全部，應由被告舉
    證）
六、得心證之理由：
  (一)租賃契約是否真正：
  1.原告主張被告與丙○○就系爭租賃契約為通謀虛偽表示，應
    為無效乙節，為被告所否認，經隔離訊問證人丙○○及被告
    ，證人丙○○到庭結證稱：我是在撤銷查封後才跟被告簽約
    ，撤銷查封之後，出租就是我的權利，因為我也要錢吃飯，
    舊豬舍是指有門牌號碼的花蓮縣玉里鎮三軒22之3號，新豬
    舍是沒有建照的，合約書上只寫租新豬舍乙棟，是因為要說
    一棟也可以，兩棟也可以，兩棟之間，只隔一條小巷，合約
    書沒有寫新、舊豬舍各一棟，是當時沒想到，我是請代書寫
    的，代書寫我就簽，我本來想一次收5年的租金，被告要求
    分兩次繳，我已有收到被告兩年半的租金共30萬元，被告先
    給我20萬元，隔了十幾天或一個月，我小孩再去收另外的10
    萬元，我收錢時有簽字，第一期的租金部份就結束等語；被
    告稱：我租的是全部，當時合約書沒有寫新舊豬舍，是沒有
    想那麼多，丙○○本來想一次拿租金，我跟他商量分兩次拿
    ，20萬元是我拿去丙○○家，後來10萬元是他小孩來拿的，
    付租金時有寫收據，收據只有1張，兩次付款隔了將近一個
    月等語（見94年9月5日言詞辯論筆錄），兩人所述情節大致
    相符，並有被告提出之豬舍租賃契約書及92年10月7日收據1
    張可證，堪信為真實。綜上，堪認被告確已支付租金，並實
    際占有、使用系爭土地及建物經營豬舍使用，則系爭租賃契
    約之主要義務，雙方均已實際履行，尚難認係通謀虛偽意思
    表示。
  2.原告僅以：因為系爭土地曾經被查封過，被告應該知道土地
    將來可能有被拍賣之虞，及證人丙○○與被告就租賃細節所
    言不一致兩點，指稱係通謀虛偽意思表示，然原告自認被告
    承租時，系爭土地、建物未遭查封，是丙○○基於所有權人
    之地位，自有出租之權利，不能以土地曾經被查封過，即推
    論雙方無租賃之真意。再者，被告與丙○○簽訂系爭租賃契
    約及繳付租金，分別為92年9、10月間之事，距本院於94年9
    月5日訊問時已相隔兩年，尚難以其等陳述細節稍不一致，
    認其所言不實。綜上，原告並未能舉證證明被告與丙○○間
    ，就系爭租賃關係為通謀虛偽意思表示，其主張租賃契約無
    效乙節，尚難採信。
  (二)次按出租人於租賃物交付後，承租人占有中，縱將其所有權
    讓與第三人，其租賃契約，對於受讓人仍繼續存在；前項規
    定，於未經公證之不動產租賃契約，其期限逾五年或未定期
    限者，不適用之，民法第425條第1項、第2項分別定有明文
    。原告對於系爭土地、建物係在被告占有中，始由原告經拍
    賣程序取得所有權乙節，並不爭執，又依被告所提出之豬舍
    租賃契約書，第2條約定：「租賃期限經甲、乙雙方洽定為
    五年零個月，自民國92年9月1日起至97年8 月31日止」，是
    系爭租賃契約之期間並未逾五年，故縱未經公證，仍符合民
    法第425條之規定，對於原告繼續存在。
  (三)系爭租賃契約既為真正且對原告繼續存在，尚需探討者為租
    賃標的為何？即被告依據租賃關係，得主張有權占有之土地
    、建物範圍為何？經查：
  1.被告所提出之「豬舍租賃契約書」第1條約定，租賃標的係
    「甲方所有坐落花蓮縣玉里鎮○○里○○段之新豬舍乙棟」
    ，另依照被告所提出之本院92年3月25日囑託塗銷查封登記
    書及本院職權調閱之93年度執字第6502號民事執行卷內之94
    年7月4日執行筆錄和照片可知，兩棟建物各有不同之建號、
    基地坐落位置、建築式樣、主要建築材料、面積，各為獨立
    建物，並不相連，各有單獨出入口，可獨立使用等節，與證
    人丙○○所稱豬舍有兩棟，一棟有建照、一棟沒有等語相符
    ，堪信為真實。而被告與丙○○既已慎重地委任代書撰寫租
    賃契約，若其等於92年9月1日時，確有租賃系爭土地、建物
    全部之真意，當可以文字及附圖載明範圍，其等既明確記載
    標的為「新豬舍乙棟」，又兩造一致陳明新豬舍係指附圖編
    號1部分（見94年9月26日、95年4月24日言詞辯論筆錄），
    是丙○○與被告之真意已相當明確，承租標的應僅限附圖編
    號1該棟無門牌之建物及其所坐落土地，並不包含附圖編號2
    至4及魚池等地上物及其餘部分土地，是被告抗辯依其使用
    目的，租賃範圍及於系爭土地、建物、魚池全部，及證人丙
    ○○亦為附和之證詞，均與契約明文約定不符，不足採信。
  2.綜上，原告依民法第767條所有物返還請求權，請求被告騰
    空坐落於附表一所示土地上，如附圖編號2至4所示建物及魚
    池，並將上開建物及除附圖編號1建物及所坐落土地部分以
    外之附表一土地均返還予原告，為有理由，應予准許，就附
    圖編號1部分所示建物及所占用部分之土地，因兩造間有租
    賃關係存在，原告請求騰空並返還，為無理由。
  (四)請求金額部分：
  1.不當得利部分：原告請求被告應返還之土地（含其上建物）
    總面積為18,716平方公尺（4,343+4,928+4,954+4,491=18,
    716），而本院認定被告係有權占有附圖編號1所示新豬舍乙
    棟（面積約1905.12平方公尺），故被告無權占有之面積應
    為16810.88平方公尺（00000-0000.12=16810.88），又原告
    主張依被告與丙○○間約定租金每月1萬元作為計算不當得
    利之基礎，經核為適當，故將原告請求之金額10萬8千元，
    按上開面積比例計算後，認被告應給付相當於租金之不當得
    利為97,007元（計算式為：16,810.88/18,716*108,000=97,
    007，元以下四捨五入），是原告請求此部份不當得利為有
    理由，逾此範圍，為無理由，不應准許。
  2.附圖編號1之新豬舍乙棟部分：丙○○與被告間之租賃契約
    既對原告繼續存在，則被告占有、使用此部份建物、土地即
    係基於租賃關係，而未享有不當得利，原告請求不當得利即
    難准許。至原告基於租賃契約第4條約定：「租金分兩期繳
    納，乙方應於92年9月1日及95年3月1日繳納，每次繳納新台
    幣30萬元」，請求第二期之租金30萬元，為被告所認諾，應
    予准許。
  (五)綜上，原告主張依民法第767條所有物返還請求權，請求被
    告將坐落於附表一所示土地上，如附圖所示編號二至四及魚
    池等地上物騰空，並將上開地上物及附表一所示土地返還原
    告（附圖編號一所示建物及該建物所占用之土地除外），為
    有理由，應予准許，就請求騰空附圖編號一所示建物並返還
    該建物及其所占用之土地部分為無理由，應予駁回。另原告
    依民法第179條之不當得利請求權及租賃契約之租金請求權
    ，請求被告給付397,007元（計算式為：300,000+97,007=39
    7,007），為有理由，應予准許，逾此部份，為無理由，應
    予駁回。
七、本件事證已臻明確，兩造其餘主張、陳述及所提之證據暨攻
    擊防禦方法，核與本件判決之基礎不生影響，爰不一一詳予
    論述，併此敘明。
據上論結：本件原告之訴，為一部有理由，一部無理由，依民事
訴訟法第79條，判決如主文。
中    華    民    國    95    年    5     月    8     日
              臺灣花蓮地方法院民事庭
                  法      官  蕭一弘
上列為正本係照原本作成。
如不服本判決，應於送達後20日內，向本院提出上訴狀並表明上
訴理由，如於本判決宣示後送達前提起上訴者，應於判決送達後
20日內補提上訴理由書(須附繕本)。
中    華    民    國    95    年    5     月    8     日
                  法院書記官  詹益盛
附表一
 ┌───┬───────────────┬──────┐
 │編號  │地號                          │面積（平方公│
 │      │                              │尺）        │
 ├───┼───────────────┼──────┤
 │一    │花蓮縣玉里鎮○○段359號       │4343        │
 ├───┼───────────────┼──────┤
 │二    │花蓮縣玉里鎮○○段360號       │4928        │
 ├───┼───────────────┼──────┤
 │三    │花蓮縣玉里鎮○○段361號       │4954        │
 ├───┼───────────────┼──────┤
 │四    │花蓮縣玉里鎮○○段362號       │4491        │
 └───┴───────────────┴──────┘
附表二
 ┌─┬────┬─────┬──────┬──────┐
 │編│基地    │門牌號碼  │建築式樣、主│面積（平方公│
 │號│        │          │要建築材料、│尺）        │
 │  │        │          │房屋層數    │            │
 ├─┼────┼─────┼──────┼──────┤
 │一│附表一  │花蓮縣玉里│管理室、豬舍│地面層：    │
 │  │編號3、4│鎮三軒22-3│、磚造一層樓│79.79       │
 │  │土地    │號        │（註：即附圖│豬舍：435.89│
 │  │        │          │編號3、4）  │合計：514.96│
 │  │        │          │            │            │
 ├─┼────┼─────┼──────┼──────┤
 │二│附表一編│無門牌    │鋼骨蓋鐵皮無│地面層：    │
 │  │號1、2、│          │牆、鋼架蓋鐵│1905.12     │
 │  │3土地   │          │皮無牆、豬舍│            │
 │  │        │          │（註：即附圖│            │
 │  │        │          │編號1）置物 │            │
 │  │        │          │、遮雨棚（註│            │
 │  │        │          │：即附圖編號│            │
 │  │        │          │2）         │            │
 │  │        │          │            │            │
 │  │        │          │            │            │
 └─┴────┴─────┴──────┴──────┘


司法院資訊處製作；財團法人民間司法改革基金會備份。
